臺灣高等法院臺南分院刑事判決
109年度上訴字第694號
上  訴  人  臺灣嘉義地方檢察署檢察官楊麒嘉
上  訴  人  
即  被  告  葉和  



            葉上滋


            葉清正



            葉原宏



上列上訴人因被告4人犯加重詐欺等案件，不服臺灣嘉義地方法
院107年度訴字第805號中華民國109年4月21日第一審判決（起訴
案號：臺灣嘉義地方檢察署107年度偵字第76號、第3399號），
提起上訴，本院判決如下：
    主  文
①原判決關於葉和、葉上滋、葉清正部分撤銷。
②葉和犯三人以上共同詐欺得利未遂罪，處有期徒刑拾月。
③葉上滋犯三人以上共同詐欺得利未遂罪，處有期徒刑陸月。
④葉清正犯三人以上共同詐欺得利未遂罪，處有期徒刑陸月。
⑤其他上訴駁回（即葉原宏部分）。
    犯罪事實
一、前案部分（葉和、葉上滋、葉清正此部分犯行，業經本院以
    民國107年度上訴字第17號判決罪刑確定，非本案起訴範圍
    ）：
　㈠葉和為葉上滋、葉原宏之父、葉清正之友。緣葉和因經商失
    利，無力清償對外債務，自民國90年間起，即陸續遭各方債
    權人聲請強制執行，詎其為規避名下財產遭人強制執行，明
    知其對巨上美企業有限公司（登記名義人葉上滋）及葉清正
    並無債務存在，竟與葉上滋、葉清正同時基於使公務員登載
    不實文書之犯意聯絡，而為下列犯行：①由葉和虛偽開立發
    票日為100年1月30日、到期日為100年11月30日、面額新臺
    幣（下同）430萬元、票號496125號之本票1紙後，再持之於
    101年5月28日由巨上美公司具名向臺灣嘉義地方法院（下稱
    原審法院）聲請支付命令，使不知情之司法事務官形式審查
    後，陷於錯誤，將該不實事項登載於職務上所掌之101年度
    司促字第6721號支付命令公文書上，而於101年5月30日核發
    支付命令，並於101年6月29日確定，足以生損害於原審法院
    製發支付命令之正確性。②由葉和虛偽開立發票日為99年12
    月10日、到期日為100年12月31日、面額350萬元、票號4961
    01號之本票1紙後，再持之於101年5月28日由葉清正具名向
    原審法院聲請支付命令，使不知情之司法事務官形式審查後
    ，陷於錯誤，將該不實事項登載於職務上所掌之101年度司
    促字第6720號支付命令公文書上，而於101年5月30日核發支
    付命令，並於101年7月3日確定，足以生損害於原審法院製
    發支付命令之正確性。
  ㈡嗣葉和於101年底至103年初，與國興畜產股份有限公司進行
    飼料交易後，因未能清償交易貨款，遭該公司於103年12月1
    1日，取得確定勝訴判決之強制執行名義後，向原審法院民
    事執行處聲請強制執行，由原審法院民事執行處以103年度
    司執字第45699號辦理強制執行。期間，巨上美公司之登記
    負責人並於103年9月23日由葉上滋變更為不知情之葉美利，
    因葉美利罹有低智、間歇失憶等精神疾病，巨上美公司係由
    葉和實質掌控經營。葉和復於103年11、12月間，與蔡素妹
    即長益飼料行（下稱「蔡素妹」）進行飼料交易，並以巨上
    美公司及葉美利之名義開立支票予蔡素妹作為擔保後，亦因
    未能清償交易貨款，遭蔡素妹向原審法院聲請對葉和、巨上
    美公司核發支付命令，經原審法院分別於104年2月11、25日
    ，以104年度司促字第1051、1052號對葉和、巨上美公司核
    發支付命令，並於104年3月25、27日確定，而取得強制執行
    名義，蔡素妹進而就葉和部分向原審法院民事執行處聲請強
    制執行，由原審法院民事執行處以104年度司執字第15933號
    併入上開103年度司執字第45699號辦理強制執行。此時，因
    巨上美公司與葉和同身為債務人，已無法如期幫助葉和脫產
    ，葉和、葉上滋及葉清正遂另行起意，共同意圖損害債權、
    為自己及他人不法利益，基於使公務員登載不實文書進而行
    使、損害債權、詐欺得利之犯意聯絡，以下列方式規避名下
    財產遭人強制執行及減少清償債務成數：①先由葉和以巨上
    美公司及葉美利之名義，於將受強制執行之際即104年4月8
    日，將巨上美公司就上開票號496125號之本票債權轉讓予葉
    上滋，再於104年4月10日持上開101年度司促字第6721號支
    付命令，由葉上滋具名向嘉義地院民事執行處主張葉上滋對
    葉和具有430萬元債權，而聲請併入上開103年度司執字第45
    699號辦理強制執行。②並於將受強制執行之際即上開104年4
    月10日同日，持上開101年度司促字第6720號支付命令，由
    葉清正具名向原審法院民事執行處主張葉清正對葉和具有35
    0萬元債權，而聲請併入上開103年度司執字第45699號辦理
    強制執行，葉和復於不詳時地，與葉清正就嘉義縣民雄鄉崙
    子頂段2、2-1、2-2、3、3-1、3-2、3-3、3-4、3-5、3-6、
    190、190-1、190-3、192-5等14筆地號土地虛偽訂立葉和於
    89年1月1日將上開地號土地出租予葉清正等內容之「房店屋
    租賃契約書」，而於104年7月6日，持之向原審法院民事執
    行處聲請就葉和所有業經查封拍定之嘉義縣○○鄉○○○段000○0
    00○000○0○地號土地優先承買，致原審法院民事執行處均陷
    於錯誤，分別將執行葉和上開財產後之金額分配29萬7082元
    予葉上滋、24萬1071元予葉清正，並由葉清正以166萬2千元
    標得上開土地，足生損害於含蔡素妹在內之原審法院民事執
    行處103年度司執字第45699號等債權人。
二、本案起訴部分：　　
  ㈠葉原宏部分：
　　葉原宏（葉和之子）明知其沒有實際出資向葉清正購買土地
    ，也沒有向姐姐葉上滋借款150萬元，而無設定抵押權擔保
    借款之真意，竟與葉和、葉上滋、葉清正共同基於使公務員
    登載不實之犯意聯絡，由葉原宏先於104年10月21日以設定
    抵押權為由，向嘉義○○○○○○○○申請印鑑證明後，將該印鑑證
    明連同印章交給葉和，由葉和代為處理相關土地登記事宜。
    葉和再於104年12月11日某時，在嘉義縣○○鎮○○里00鄰○○路0
    0號，委託不知情之地政士廖美齡、地政士助理張淑萍代為
    辦理土地登記事宜，廖美齡遂依葉和之指示，於105年1月30
    日某時，前往嘉義縣大林地政事務所，檢附土地登記申請書
    、土地所有權買賣移轉契約書、土地/建築改良物抵押權設
    定契約書等文件，將無出賣土地真意之葉清正所有之嘉義縣
    ○○鄉○○○段000○000○0○地號土地以買賣為由過戶登記為葉上
    滋所有，並將葉清正所有之嘉義縣○○鄉○○○段000地號土地以
    買賣為由過戶登記為葉上滋、葉原宏共有（持分各為4/10、
    6/10），葉原宏持分之6/10土地，再接續以擔保葉原宏對葉
    上滋之虛偽借款債權150萬元為原因，設定抵押權予葉上滋
    ，使不知情之嘉義縣大林地政事務所承辦人員依法為形式審
    查後，於105年2月1日接續將上開不實事項登載於職務上所
    掌之準公文書即土地登記謄本之電腦檔案而完成登記，足以
    生損害於嘉義縣大林地政事務所對於不動產所有權、抵押權
    登記之正確性（起訴書認為葉和、葉清正、葉上滋此部分犯
    行，業經本院107年度上訴字第17號審理，並非本案起訴範
    圍）。
　㈡葉和、葉上滋、葉清正部分：
　　葉和前因積欠蔡素妹債務，蔡素妹於106年4月20日，檢附原
    審法院105年8月17日嘉院國104年度司執利字第15933號債權
    憑證，就葉和所有坐落嘉義縣○○○○○段000地號土地，向原審
    法院民事執行處聲請強制執行，由原審法院民事執行處以10
    6年度司執字第13660號辦理強制執行。葉和、葉上滋與葉清
    正竟同時基於行使使公務員登載不實文書、損害債權、使公
    務員登載不實、詐欺得利之犯意聯絡，由葉和分別以葉上滋
    及葉清正之名義，於將受強制執行之際即106年5月11日，持
    上開使原審法院登載不實之101年度司促字第6721號支付命
    令、101年度司促字第6720號支付命令之債權憑證，向原審
    法院民事執行處行使主張葉上滋、葉清正分別對葉和有430
    萬元、350萬元債權，聲明參與分配，隱匿葉和之財產，並
    以此方式施用詐術，致原審法院民事執行處陷於錯誤，使不
    知情之原審法院司法事務官依法為形式審查後，於106年8月
    18日，將上開不實事項登載於職務上所掌之準公文書即分配
    表，分別想要將執行葉和財產後之金額分配7萬4489元予葉
    上滋、6萬0439元予葉清正，使葉和暫時獲得減少清償債務
    之成數，及使葉上滋、葉清正取得不法債權等不法之利益，
    蔡素妹對上開分配結果聲明異議，並依法對葉和、葉清正、
    葉上滋提起民事分配表異議之訴，上開金額經原審法院提存
    ，而未實際分配予葉上滋、葉清正，嗣因葉上滋、葉清正於
    本院上開107年上訴字第17號刑事案件審理期間決定認罪，
    嘗試想與蔡素妹洽談和解，乃於108年6月6日均具狀撤回聲
    請本件參與分配，葉和、葉清正、葉上滋詐欺得利犯行因而
    未遂，然已足以生損害於含蔡素妹在內之原審法院民事執行
    處106年度司執字第13660號等債權人，及原審法院分配表之
    正確性（蔡素妹所提的分配表異議之訴，經原審法院民事庭
    二審以107年度簡上字第95號審理，雙方並於109年4月15日
    於法院成立和解）。
三、案經蔡素妹告訴及告發臺灣嘉義地方檢察署檢察官偵查起訴
    。
    理  由
一、程序事項：
  ㈠上開犯罪事實欄第一點所記載業經本院以107年度上訴字第17
    號判決，就被告葉和、葉上滋、葉清正共同使公務員登載不
    實文書犯行（犯罪事實欄一㈠）、三人以上共同詐欺得利犯
    行（犯罪事實欄一㈡）論處有罪部分，係被告葉和、葉上滋
    、葉清正於101年5月至104年4月10日期間所為，係由被告葉
    和推由葉上滋、葉清正於104年4月8日、104年4月10日具名
    向原審法院民事執行處，主張對被告葉和有430萬元、350萬
    元虛偽債權，而聲請併入上開103年度司執字第45699號辦理
    強制執行。
　　而本案被告葉上滋、葉清正向原審法院民事執行處主張之43
    0萬元、350萬元債權，雖與前案之債權相同，然本案被告葉
    和、葉上滋、葉清正3人係於106年5月11日再次向原審法院
    民事執行處聲請，與前案之聲請日期已相距2年有餘，且企
    圖影響分配結果的是原審法院另案106年度司執字第13660號
    執行案件。且於本案發生之前，被告葉和、葉上滋、葉清正
    已因前案於104、105年間遭到檢察官偵查（前案偵查卷宗參
    照），卻又於106年5月11日再次向原審法院民事執行處聲請
    ，顯見被告葉和、葉上滋、葉清正應係於前案犯行之後，再
    次共同基於行使使公務員登載不實文書、損害債權、詐欺得
    利之犯意聯絡，另行起意，而為本案犯行，與前案自非屬於
    事實上或法律上的同一案件，檢察官就本案再行起訴，乃屬
    合法，本院亦得再對被告葉和、葉上滋、葉清正判決科刑，
    被告葉和、葉上滋、葉清正辯稱本案犯行業經本院上開前案
    判決過了，本院不能再進行審判云云，並不可採。
　㈡證據能力部分：
　　檢察官、被告4人於原審或本院審理期間，對於下述本院採
    為認定犯罪事實依據之各項證據之證據能力，均同意有證據
    能力（原審卷二第235頁，本院卷第144頁、第218頁），本
    院審酌該等證據之取得過程並無瑕疵，與本案待證事實間亦
    具有相當之關聯性，以之為本案證據並無不當，依刑事訴訟
    法第159條之5第1項規定自得採為本件認定事實之基礎。
二、犯罪事實欄二㈠部分（即被告葉原宏犯行）：
　㈠被告葉原宏經過訊問後，雖然坦承：伊為了辦理農保，曾於1
    04年10月21日前往戶政事務所申請印鑑證明，並交給父親葉
    和委由葉和處理後續事宜，惟矢口否認有何使公務員登載不
    實犯行，辯稱：伊不知道為何在嘉義縣○○鄉○○○段000號土地
    會持分6/10，也不知道伊為何會設定擔保向姐姐葉上滋借款
    150萬元的抵押權，伊只有申請印鑑證明，後來葉和如何處
    理，伊都沒有過問等語（原審卷二第92頁以下、第292頁以
    下）。
　㈡經查，被告葉原宏於104年10月21日以設定抵押權為由，申請
    印鑑證明後，將該印章連同印鑑證明交給葉和。葉和在上開
    時間、地點，將上開文件交給不知情之廖美齡、張淑萍，委
    請廖美齡、張淑萍代為辦理土地過戶、抵押事宜，將嘉義縣
    ○○鄉○○○段000○000○0○地號土地以買賣為移轉原因，過戶登
    記為葉上滋所有，並將嘉義縣○○鄉○○○段000地號土地以買賣
    為移轉原因，過戶登記為葉上滋（持分4/10）、被告葉原宏
    （持分6/10）共有，被告葉原宏持分之6/10土地，再以擔保
    其對葉上滋104年12月12日150萬元之借款債權為原因，設定
    抵押權給葉上滋等事實，業據葉和、葉清正、廖美齡、張淑
    萍於偵查時證述明確（見偵續32號卷第142至144、146、149
    頁、偵023號卷第27至28、37至39頁），並有土地登記申請
    書、權利移轉證書、嘉義縣大林地政事務所109年1月15日函
    附之105年林地字第6650、6660、6670號土地登記申請書在
    卷可查（見偵399號卷第9至12頁、原審卷二第169至209頁）
    。
　㈢上開由葉清正移轉6/10土地所有權給被告葉原宏之土地登記
    申請書上，所登載之登記原因為「買賣」，及被告葉原宏將
    上開土地設定抵押權予葉上滋之土地登記申請書上，所登載
    之擔保債權總金額、種類及範圍為「104年12月12日之150萬
    元金錢消費借貸」，均係與事實不符之不實登載，證據如下
    ：
　⒈被告葉原宏於原審坦承：我沒有如抵押權設定契約書上記載
    的於104年12月12日向葉上滋借150萬元，也沒有要跟葉清正
    、葉上滋買6/10的土地等語（見原審卷二第294至295、298
    頁）。
　⒉葉和於原審坦承：葉原宏的健保很貴，農保比較便宜，我跟
    葉原宏說葉上滋剛好有土地可以過戶給葉原宏，我就跟葉原
    宏要印鑑，代書並不知道葉原宏沒有出錢，在葉原宏申請印
    鑑證明的時候，我有跟葉原宏說這筆土地是葉上滋所購買，
    所以要設定抵押權給葉上滋，這樣葉上滋比較有保障等語（
    原審卷一第66頁）；被告葉原宏沒有向葉上滋借款150萬元
    ，當初買土地的錢是葉上滋出的，為了給葉上滋保障，才讓
    葉原宏設定抵押權給葉上滋（原審卷二第294頁）。
　⒊葉上滋於原審坦承：嘉義縣○○鄉○○○段000地號土地登記持分4
    /10給我，是因為錢是我出的（按：指葉清正行使優先承買
    權的購地價金）；會登記6/10葉原宏是因為農保規定至少要
    一分地，上面有設定抵押權給我，如果之後葉原宏要這筆土
    地的話，要先把抵押的債權還清等語（原審卷一第67頁）；
    買賣土地的錢是我支付的，當初的用意是想要轉到農保的需
    求，讓葉原宏有農保的資格，錢是我出的，要保障（按：應
    係保證）我弟弟不會使用這個土地，才去設定這個（按：指
    擔保葉原宏向葉上滋借款150萬元的抵押權），葉原宏沒有
    跟我買持份6/10的意思，當時我父親沒有土地過戶給他取得
    農保資格，我沒有在104年12月12日借款給他等語（原審卷
    二第294頁）。
　⒋葉清正於偵查中坦承：我有優先承買權，但我錢不夠買，葉
    上滋說她要買，錢是葉上滋付的，我也不知道為什麼會過戶
    給葉原宏，我有把身分證交給葉和去處理（89號交查卷第94
    頁）；於原審中坦承：我們沒有買賣的事實，卻用買賣去登
    記，使公務員登載不實部分我是認罪的等語（原審卷二第10
    0頁）。
　㈣被告葉原宏有使公務員登載不實之故意，且與葉和、葉上滋
    、葉清正有犯意聯絡及行為分擔：
  ⒈葉和於原審準備程序中已經供承：我太太跟我說葉原宏的健
    保很貴，葉原宏自己也有跟我這樣講，農保比較便宜，我跟
    葉原宏說葉上滋剛好有土地可以過戶給葉原宏，辦理原因寫
    買賣是代書寫的，寫贈與很麻煩，大部分我們都是以買賣為
    登記原因。我在葉原宏申請印鑑證明的時候，有跟他說土地
    是葉上滋買的，所以要設定抵押權給葉上滋，對她比較有保
    障，有跟葉原宏說錢之後要還給葉上滋等語（原審卷一第66
    至67頁），即早已將上開會把由葉上滋出資（透過葉清正出
    面行使優先承買權）購買之土地，過戶登記予被告葉原宏，
    且為保障葉上滋的出資，被告葉原宏形式上需設定抵押權給
    葉上滋等情，告知被告葉原宏。葉和上開不利於被告葉原宏
    的供述如果不實在，即被告葉原宏對於上開土地移轉、設定
    抵押權登記之事宜全然不知，則葉和理應於原審審理程序會
    為被告葉原宏極力澄清，以免陷被告葉原宏於罪，然葉和於
    原審審理中卻選擇拒絕作證，有原審109年1月6日審理筆錄
    在卷可參（原審卷二第104頁），顯係害怕倘迴護被告葉原
    宏，將須承擔偽證責任之風險考量，則葉和上開供述可信性
    甚高。
　⒉其次，被告葉原宏於104年10月21日前往嘉義○○○○○○○○申請印
    鑑證明時，申請書上的「印鑑證明申請目的」明白記載係為
    ：「不動產抵押設定及抵押權內容變更登記」，被告葉原宏
    並在其上蓋上自己的私人印章，有該戶政事務所109年1月13
    日函在卷可參（原審卷二第165頁），可見被告葉原宏在104
    年10月21日申請印鑑證明時，早已知道係為了日後用於土地
    抵押權設定的事宜。　
　⒊被告葉原宏於原審準備程序中供稱：我從台北回到家裡幫忙
    養鴨事業，想從健保轉農保，這樣保費比較低，十幾年前我
    曾保過農保，我的父母應該有把土地登記在我名下。我之前
    跟葉和吃飯時，有提到我要換農保，葉和後來跟我要印鑑說
    是要處理土地的事情，就是跟農保有關，我取得上開崙子頂
    段第190號土地並沒有付費，我父母積欠土地銀行1100多萬
    元都是由我當保證人，我已經幫他們背了1000多萬元的債務
    了（原審卷一第59頁）；我知道葉和要將土地移轉給我，當
    初我跟葉和說要辦農保，葉和就跟我說辦理農保需要農地，
    所以我就把我的印鑑給葉和去辦理農地的移轉登記（原審卷
    一第60頁）。於原審審理程序中供稱：我跟我父親提到想要
    農保身分後，我父親叫我去辦理印鑑，說會幫我處理讓我去
    得農保身分，所以我才會將我的印鑑交給他，他也才會去幫
    我辦理過戶、設定抵押，他怎麼辦的不知道，我只知道他要
    幫忙辦理過戶，我也不知道他要從哪裡把土地過戶給我等語
    （原審卷二第294至296頁）。顯見被告葉原宏明知葉和為協
    助其辦理農保，會將他人之土地移轉登記至其名下，而依照
    葉和當時的經濟狀況，葉和名下已無可以贈與被告葉原宏之
    土地。
  ⒋又被告葉原宏於原審供稱：伊係碩士畢業，在幫家裡的養鴨
    場事業之前，在臺北開軟體公司等語（見本院卷一第59頁、
    本院卷二第302頁），可知被告葉原宏係有相當智識程度及
    社會經驗之人，應知辦理土地所有權移轉登記之用係為取得
    他人名下之土地，抵押權之目的則係為擔保債權。其次，被
    告葉原宏於原審審理中也坦承於辦理土地過戶、抵押權登記
    時，與被告葉和同住，另葉上滋雖然沒有住在家裡，但每天
    都有回家（見原審卷二第298頁），被告葉原宏與葉和、葉
    上滋係父子、姊弟的親人關係，而本案由葉和主導、葉清正
    向法院行使優先承買權、葉上滋實際出資購買回來的崙子頂
    段3-2號、3-6號、190號土地，要從葉清正名下過戶到葉上
    滋、被告葉原宏名下，而被告葉原宏還要設定擔保向葉上滋
    借款150萬元債權的抵押權給葉上滋，此等程序又關係葉和
    、葉上滋、葉原宏的財產權益甚大，基於經驗法則，葉和、
    葉上滋自然會告知被告葉原宏，徵得被告葉原宏同意，方才
    從事上開犯行。
  ⒌至於被告葉原宏如擔任葉和其他債務之保證人，如被告葉原
    宏名下有土地，於被告葉原宏無法償還債務時，固會遭債權
    人聲請拍賣土地，然依民法第860條規定，抵押權人就不動
    產賣得之價金，有優先受償之權，被告葉原宏於取得土地所
    有權後，設定抵押權予葉上滋，則被告葉原宏名下土地，縱
    使遭到拍賣，賣得之價金亦係優先分配給葉上滋，而非其他
    一般債權人。因此，被告葉原宏同意將土地移轉登記至其名
    下後，設定抵押權予被告葉上滋，乃有實益。
  ⒍又葉和、葉上滋、葉清正此部分犯行，業經檢察官移送前案
    即本院107年度上訴字第17號案件併案審理，經本院前案予
    以判決，而不在本案審理範圍，業經本案檢察官於起訴書敘
    述明白（起訴書第4頁），本案原審公訴檢察官也如此表示
    （原審卷二第85頁），另有本院前案判決書附卷可資參考（
    原審卷一第121至138頁），因此原審法院也持此種看法，附
    此敘明。
　㈤綜上，被告葉原宏此部分犯行事證明確，應依法論科。
三、犯罪事實欄二㈡部分（即被告葉和、葉上滋、葉清正犯行）
    ：
  ㈠此部分之犯罪事實，業據被告葉和、葉上滋、葉清正於原審
    及本院審理時坦承不諱（見原審卷二第86、235頁，本院卷
    第143、217、346、367、368頁），並有原審法院民事執行
    處103年度司執字第45699號卷宗、103年度司執字第11453號
    卷宗（101年度司促字第6720號）、104年度司執字第11421
    號卷宗（101年度司促字第6721號）、103年度司執字第1593
    3號卷宗在卷可參，且查：
　⒈上開被告葉和以被告葉上滋、葉清正名義出具之民事參與分
    配聲請狀2份，由原審法院受理之時間分別為106年5月11日1
    5：08：46及同日15：08：51，前後僅差5秒，此有該民事參
    與分配聲請狀2份附卷可憑（原審卷二第77至80頁）。被告
    葉清正於偵查、原審坦承：這份民事參與聲請狀，我沒有看
    過，我是授權給葉和去處理，印章也是葉和去刻的等語（見
    偵89號卷第95頁）；葉和有跟我說要送聲請狀，我有同意他
    蓋章，但我不知道是何人寫的以及送狀的等語（見原審卷二
    第299頁）。被告葉和於偵查、原審時坦承：對於葉清正說
    的沒有意見等語（見偵89號卷第95頁）。這2份聲請狀，是
    請律師寫的，律師同時間遞狀的等語（原審卷二第299頁）
    。被告葉上滋於原審坦承：聲請狀是委託律師寫的，我有同
    意律師蓋章等語（原審卷二第299頁）。可見，此2份民事參
    與分配聲請狀，應係由被告葉和主導，分別與被告葉上滋、
    葉清正商議後，委由律師於同日同時向原審法院遞狀聲請。
  ⒉再參諸被告葉清正101年司促字第6720號卷附之民事聲請支付
    命令狀，及被告葉上滋101年司促字第6721號卷附之民事聲
    請支付命令狀，係由被告葉和主導，分別與被告葉上滋、葉
    清正商議後，於同日同時親自向原審法院遞狀聲請乙節，業
    據本院107年度上訴字第17號前案判決認定明確，有該判決
    書附卷可憑（見原審卷一第121至138頁），且債務人為被告
    葉和之該強制執行案件，以被告葉清正為聲請人之民事聲請
    強制執行狀，及以被告葉上滋為聲請人之民事聲請強制執行
    狀，均係於104年8月20日遞狀，前者收文號為21520號、後
    者則為21519號，且上開2聲請狀之格式、字跡等均相同，應
    係由同1人撰寫後遞狀等節，均有原審法院104年度司執字第
    11453、11421號民事執行卷宗可資參照。其等上開案件，於
    105年9月8日偵查時，告訴代理人汪玉蓮律師即表示：葉清
    正與以葉上滋為巨上美公司為代表人之支付命令聲請案號，
    是同時向法院遞狀等語（見偵續32號卷第155頁），且依被
    告葉和、葉上滋、葉清正當時之供述，已提及其等間之債權
    債務關係。顯見，被告葉上滋、葉清正至遲於105年9月8日
    即已知悉被告葉和有同時以被告葉上滋、葉清正名義，向原
    審法院民事執行處偽稱對被告葉和有債權，以減少被告葉和
    應支付給告訴人蔡素妹之金額，本案中猶仍比照先前模式，
    再次出具民事參與聲請狀，提供給被告葉和，足證其等之間
    具有犯意之聯絡及行為之分擔，應論以行使使公務員登載不
    實文書、損害債權、使公務員登載不實、三人以上共同詐欺
    得利未遂之共同正犯。
　㈡因此，被告葉和、葉上滋、葉清正上開自白與事實相符，其
    等此部分犯行堪以認定，應依法論科。
　㈢至於被告葉和、葉上滋於本院辯稱：伊等與告訴人蔡素妹在
    原審法院107年度簡上字第95號分配表異議訴訟的和解程序
    ，蔡素妹已經同意不追究伊等的刑事責任，請求勘驗當日庭
    期的錄音內容或傳訊雙方的律師到場（本院卷第207頁、第2
    33頁、第366頁、第389頁）。經查：蔡素妹偕同其代理人羅
    啟耀（蔡素妹丈夫）、汪玉蓮律師於本院準備程序堅詞表示
    ：蔡素妹在該案和解時，表明要原諒被告葉和、葉上滋而不
    予追究其等刑事責任的部分，是葉和以另名女兒葉美利向馬
    來西亞商購買債權，葉上滋主張已經受讓該債權，而另外向
    法院聲請104年度司促字第3656號支付命令聲請參與分配部
    分，本案葉和、葉上滋、葉清正行使的則是101年司促字第6
    721號、第6720號支付命令，與上開案件並不相同，並提出
    陳報狀、和解筆錄等證據在卷（本院卷第232、241頁以下）
    ，而觀諸原審法院107年度簡上字第95號和解筆錄第三點確
    實明白記載：「蔡素妹同意就本院104年度司促字第3656號
    執行名義取得之事件，不再對葉上滋、葉和主張刑事責任」
    ，因此，本案告訴人蔡素妹應係於該件民事和解程序中，同
    意不另就被告葉和、葉上滋取得104年度司促字第3656號支
    付命令過程，可能涉嫌刑事責任的部分進行告發而已，而與
    本案毫無關係。被告葉和、葉上滋此部分調查證據的聲請，
    或請求本院為其等量刑有利的考量，均無理由，併此敘明。
    　
四、論罪：
  ㈠新舊法比較部分：
　　被告4人行為後，刑法第214條、第356條業於108年12月25日
    修正公布，並於同年月27日施行。修正後規定僅係按刑法施
    行法第1條之1第2項前段規定意旨，將罰金數額修正提高30
    倍，罪刑並無變更，不生新舊法比較之問題，而應依一般法
    律適用原則，適用新法即裁判時法。
  ㈡法律見解的部分：
　⒈錄音、錄影或電磁紀錄，藉機器或電腦之處理所顯示之聲音
    、影像或符號，足以為表示其用意之證明者，以文書論，刑
    法第220條第2項定有明文。法院民事執行處司法事務官將申
    請人的不實事項登載於職務上所掌管之支付命令、分配表電
    磁紀錄。地政事務所公務員以電腦登記方式，將申請人之土
    地登記事項，登載於職務上所掌土地登記之電磁紀錄上。以
    上均屬該管公務員職務上所掌管刑法第220條第2項規定以文
    書論之公文書。
　⒉刑法第214條所謂使公務員登載不實事項於公文書罪，凡一經
    他人之聲明或申報，公務員即有登載之義務，並依其所為之
    聲明或申報予以登載，而屬不實之事項者，即足構成（前最
    高法院73年台上字第1710號判例意旨參照）。
　　地政機關人員受理民眾辦理土地移轉登記時，雖需核對相關
    文件，如登記原因為買賣，則須檢附買賣契約，然地政人員
    並未實質審查實際之登記原因。
　　其次，支付命令之聲請，除應表明當事人及法定代理人、法
    院外，祇須表明請求之標的並其數量及請求之原因、事實，
    以及應發支付命令之陳述；又法院應不訊問債務人，就支付
    命令之聲請為裁定；債務人對於支付命令，得不附理由於法
    定期間向發命令之法院提出異議，此時，支付命令失其效力
    ，以債權人支付命令之聲請，視為起訴或聲請調解，被告等
    3人行為時之民事訴訟法第511條、第512條、第516條第1項
    、第519條第1項分別定有明文，故「債權人於督促程序就支
    付命令之聲請毋庸舉證，法院就其聲請並不為實質之審查，
    經為形式上之審查」後，除有民事訴訟法第513條第1項應予
    裁定駁回之情形外，應發支付命令，故聲請人如就請求之標
    的、數量及請求之原因、事實有虛偽不實之聲明，使法院將
    此不實事項登載於支付命令上，自足生損害於債務人及債務
    人之真正債權人，應構成刑法第214條之使公務員登載不實
    罪（最高法院89年度台非字第477號、97年度台上字第2952
    號判決意旨參照）。
  ⒊刑法第339條第1項詐欺取財罪之成立，以意圖為自己或第三
    人不法所有，以詐術使人將本人或第三人之物交付為要件。
    故必行為人有不法所有意圖，並以詐術使人將本人或第三人
    之物交付，始能成立，如所交付之物係屬行為人自己所有，
    縱以詐術為之，亦難成立該罪。法院依強制執行法之規定拍
    賣債務人之財產，解釋上應為買賣之一種，並認債務人為出
    賣人，執行法院僅屬代債務人出賣之人，其賣得之價金，在
    執行法院未代債務人清償債權之前，仍屬債務人所有。債務
    人縱勾結他人以不實債權參與分配拍賣所得之價金，亦與詐
    欺取財罪之構成要件不合。惟其以不實之債權參與分配，取
    回部分其供清償債權人之拍賣價金，使債務人暫時獲得減少
    清償債務之成數及使他人取得不法債權等不法之利益，應可
    構成刑法第339條第2項之詐欺得利罪（最高法院86年台非字
    第83號判決意旨參照）。
  ⒋再按刑法第356條所謂「將受強制執行之際」，凡在強制執行
    終結前之查封拍賣，均包括在內，債務人因債務案件受強制
    執行中與他人通謀，成立虛偽債權，由他人向法院執行處聲
    明強制執行或參與分配，以便隱匿其不動產，避免遭強制執
    行，如該他人聲明時，尚在強制執行程序未終結之前，經債
    權人依法告訴，即應成立本條債務人於將受強制執行之際，
    意圖損害債權人之債權而隱匿其財產罪（前最高法院24年上
    字第5219號判例意旨參照）。
  ㈢犯罪事實二㈠部分（被告葉原宏部分）：
　⒈核被告葉原宏所為，係犯刑法第214條、第220條第2項之使公
    務員登載不實罪。
　⒉葉清正並無出售土地之意思，而由葉和以買賣為原因將土地
    移轉登記予被告葉原宏、葉上滋，應認被告葉原宏與葉和、
    葉上滋、葉清正間，就此部分具有犯意聯絡及行為分擔，均
    應論以共同正犯。
　　被告葉原宏與葉上滋並無債權債務關係，而由葉和主導，將
    被告葉原宏持分土地設定抵押權給葉上滋，應認被告葉原宏
    與葉和、葉上滋間，就此部分具有犯意聯絡及行為分擔，均
    應論以共同正犯。
　⒊被告葉原宏、葉和、葉上滋、葉清正利用不知情之廖美齡、
    張淑萍檢送上開文件，使地政事務所承辦人員為不實之登記
    ，為間接正犯。
　⒋被告葉原宏與葉和、葉上滋、葉清正為虛偽之土地買賣移轉
    登記後，被告葉原宏再與葉和、葉上滋為虛偽之抵押權登記
    ，係於相近的時間、相同的地點為之，依一般社會通念，應
    評價為包括之一行為，論以接續犯。
　⒌起訴書雖未記載被告葉原宏共同虛偽設定抵押權之此部分犯
    罪事實，然此部分與被告葉原宏業經起訴之以虛偽原因為土
    地所有權移轉登記犯行，屬接續犯之裁判上一罪，而為起訴
    效力所及。
　㈣犯罪事實二㈡部分（被告葉和、葉上滋、葉清正部分）：　
　⒈核被告葉和、葉上滋、葉清正所為，均係犯刑法第216、214
    條、第220條第2項之行使使公務員登載不實文書（支付命令
    ）、同法第356條之損害債權罪、同法第214條之使公務員登
    載不實（以虛偽之支付命令使原審法院民事執行處作成分配
    表），及同法第339條之4第2項、第1項第2款之三人以上共
    同詐欺得利未遂罪。
　　檢察官起訴書之適用法條欄，雖漏未就以虛偽支付命令使原
    審法院民事執行處作成分配表犯行，論以刑法第214條之使
    公務員登載不實罪嫌，然此部分犯罪事實業已載明於起訴書
    之犯罪事實欄，本為起訴範圍。
　　又檢察官起訴書雖認為被告葉和、葉上滋、葉清正此部分行
    為係構成刑法第339條之4第1項第2款三人以上共同詐欺得利
    罪（起訴書第5頁、第7頁），然因被告葉上滋、葉清正主張
    之虛偽債權，而應分配予被告葉上滋、葉清正之7萬4489元
    、6萬0439元，經過告訴人聲明異議後，係經原審法院民事
    執行處提存，嗣被告葉上滋、葉清正也撤回參與分配，被告
    葉和、葉上滋、葉清正希望使葉和獲得減少清償債務成數的
    目的因而無法成功，此部分行為應屬詐欺得利未遂，公訴意
    旨認此部分屬詐欺得利既遂，尚有誤會。
  ⒉被告葉和、葉上滋、葉清正間就此部分犯行具有犯意聯絡及
    行為分擔，均應論以共同正犯。被告葉上滋、葉清正雖不具
    有執行債務人身分，然其與具債務人身分之被告葉和共同實
    行損害債權犯行，就刑法第356條之損害債權罪部分，仍應
    依刑法第31條第1項前段規定論以共犯。
  ⒊被告葉和、葉上滋、葉清正於此部分犯行中，雖於同一天行
    使不實之2個支付命令，並先後以被告葉上滋、葉清正名義
    聲請參與分配之行使使公務員登載不實文書、損害債權罪、
    使公務員登載不實、三人以上共同詐欺得利未遂行為，然其
    等意在以虛偽債權聲請強制執行，以達成詐取債權不法利益
    及減少清償債務之目的，依一般社會通念，以評價為包括之
    一行為，論以接續犯，較為合理。
  ⒋被告葉和、葉上滋、葉清正係基於規避被告葉和名下財產遭
    到告訴人強制執行之單一目的，而為各該犯行，各犯行之間
    具有手段與目的之關係，且行使使公務員登載不實文書（支
    付命令）之行為也屬於著手毀損債權、使公務員登載不實（
    分配表）、詐欺得利行為之一部，有部分行為重疊合致，具
    有局部同一性者，應認為係以一行為觸犯上開數罪名之想像
    競合犯，均應從一重之加重詐欺得利未遂罪處斷。
五、刑的減輕事由：
　㈠被告葉和、葉上滋、葉清正於犯罪事實二㈡中，已著手於3人
    以上共同詐欺得利之施行詐術行為，然因上開金額經提存於
    原審法院，嗣後其等也撤回參與分配，並未得利而未遂，依
    刑法第25條第2項之規定，應按既遂犯之刑減輕之。
  ㈡被告葉和、葉上滋、葉清正均「無」刑法第59條情輕法重的
    減刑事由：
　⒈刑法第59條所規定之酌量減輕其刑，係裁判上之減輕，必以
    犯罪之情狀可憫恕，認為宣告法定最低度之刑猶嫌過重者，
    始有其適用。如別有法定減輕之事由，應先依法定減輕事由
    減輕其刑後，科以最低刑度，猶嫌過重時，始得為之（最高
    法99年度台上字第5999號、100 年度台上字第744 號判決意
    旨參照）；是否酌量減輕其刑固為法院依法得自由裁量之事
    項，然非漫無限制（最高法院88年度台上字第6683號判決要
    旨參照）。　　
　⒉被告葉上滋於原審自陳：因我自己經濟的問題，沒辦法幫我
    父親葉和，若我有工作就會出錢幫我父親等語（原審卷二第
    304頁），被告葉清正於原審表示：我都交給葉和處理，我
    跟他是幾十年的朋友了，也不管他用合法或非法的方式等語
    （原審卷二第99、103頁），可知其等之犯罪動機，一係出
    於子女之情，一係出於朋友之誼，且被告葉上滋、葉清正並
    非居於本案主導地位，嗣後並已撤回參與分配，其等惡性與
    立法者原先立法所欲處罰的對象（詐欺集團）惡性相比，雖
    然較低；又被告葉上滋、葉清正於告訴人提出的分配表異議
    訴訟，最終雖已與告訴人達成和解（原審法院107年度簡上
    字第95號，本院卷第165頁）。然查：被告葉上滋、葉清正
    所犯刑法第339條之4加重詐欺取財罪，法定刑為「1年以上7
    年以下有期徒刑」，經以未遂犯減輕其刑，最低刑度已降至
    有期徒刑6月，日後執行階段如經檢察官同意，已屬得易服
    社會勞動之刑，相較於7個月以上定要入監服刑的刑度，客
    觀上已無過重之虞。其次，被告葉上滋、葉清正雖係因為親
    情、友誼動機而犯罪，且非居本案主導地位，然其等行為本
    質上仍係與葉和共同妨害告訴人的債權實現，造成告訴人在
    追討債務的過程中飽受身心煎熬，更何況，被告葉上滋、葉
    清正於104年間即曾與葉和從事過此類犯行（即犯罪事實欄
    第一點所載前案部分），未知改過，嗣後竟與葉和共同從事
    本案，更造成告訴人實現債權的成本支出，其等惡性非輕，
    告訴人於本院到庭時，對於因為被告3人屢屢虛捏債權導致
    求償之路備受煎熬，亦憤慨不已，表示無法原諒被告3人的
    行為（本院卷第159頁、第370頁），因此，本院認為被告葉
    上滋、葉清正於本案的犯罪情狀並無令人憐憫之處，如量處
    未遂犯減刑後的最低度刑，並無過重之虞。
　　被告葉和係居本案主導地位，更無依此條規定減刑的空間。
六、撤銷原審判決的理由（被告葉和、葉上滋、葉清正部分）：
　㈠原審審理後，認為被告葉和、葉上滋、葉清正上開犯行事證
    明確，予以論罪科刑（原審分別判處被告葉和、葉上滋、葉
    清正有期徒刑6月、3月、3月），固非無見，然查：
　⒈被告葉上滋、葉清正並無刑法第59條情輕法重的減刑事由，
    已如上述，原審仍依此條減輕其等刑度，認事用法乃有違誤
    。
　⒉如何量定其刑固屬實體法上賦予法院得為自由裁量之事項，
    但此項裁量權之行使，並非得以任意或自由為之，仍應受一
    般法律原則之拘束，即必須符合所適用法律授權之目的，並
    受法律秩序之理念、法律感情及慣例等所規範，若違反比例
    原則、平等原則時，得認係濫用裁量權而為違法。被告葉和
    積欠債權人債務，面對債權人依法聲請強制執行，於前案為
    上開妨害債權人實現債權的行為後，竟又於本案再度實施，
    造成債權人求償困難，實現債權過程飽受身心煎熬，被告葉
    和惡性非輕，原審量處有期徒刑6月，客觀上顯屬過輕。其
    次，依據被告葉和、葉上滋、葉清正的供述內容，被告葉和
    於本案犯行係居於主導地位，被告葉上滋、葉清正係基於兒
    女之情、朋友情誼而共同犯之，因此被告葉和的刑度應該比
    葉上滋、葉清正重，被告葉上滋、葉清正既然已無刑法第59
    條的適用，法院至少即應判處有期徒刑6月，則被告葉和因
    此即應判處較6 月為重的刑度，原審量處的有期徒刑6月，
    亦無維持的基礎。
　㈡被告葉和、葉上滋、葉清正提起上訴，主張本案犯行業經本
    院前案107年度上訴字第17號判決判過云云，或主張告訴人
    於原審法院107年度簡上字第95號分配表異議之訴中的和解
    程序，已經陳明不再追究本案犯行云云，或主張其等已經認
    罪改過，原審量刑過重云云，均無理由。另檢察官依照告訴
    人的請求提起上訴，主張原審依刑法第59條規定對被告葉上
    滋、葉清正減刑，適用法則不當（本院卷第29、372頁），
    及原審對被告葉和、葉上滋、葉清正的量刑過輕等語（本院
    卷第18頁），則有理由，原審判決乃屬無可維持，應由本院
    予以撤銷改判。
　㈢爰審酌被告葉和、葉上滋、葉清正，竟為使被告葉和暫時獲
    得減少清償債務之成數，及使被告葉上滋、葉清正取得不法
    債權等不法之利益，竟於前案司法程序調查中，再次為本件
    犯行，妨礙告訴人實現債權，追討債權過程飽受煎熬，乃有
    不該，惟念被告葉和、葉上滋、葉清正於告訴人提出的分配
    表異議訴訟中尚知與告訴人和解，最終也撤回本案民事執行
    的分配參與，面對司法審判尚知坦承犯罪，及斟酌被告3人
    陳報的智識程度、生活情況，及告訴人表明不願意原諒被告
    3人（按：告訴人於分配表異議訴訟中表明不再追究的，並
    非本案）等一切情狀，分別量處如主文所示之刑。
七、駁回上訴部分（被告葉原宏部分）：
　㈠原審審理後，認為被告上開犯行事證明確，乃適用上開實體
    法規，並審酌被告葉原宏與葉和等人共同使公務員登載不實
    ，有害地政機關管理土地登記事宜之正確性，犯後否認犯罪
    的態度，及被告葉原宏自陳的智識程度、生活情況等一切情
    狀，量處被告葉原宏有期徒刑5月，如易科罰金，以新台幣1
    000元折算1日，經核其認事用法並無違誤，量刑亦屬妥適。
　㈡被告葉原宏仍執上開情詞，提起上訴，主張其為無罪云云，
    並無理由，應予駁回。至於檢察官依告訴人的請求，提起上
    訴，主張原審對被告葉原宏量刑過輕云云，經查：原審判決
    就被告葉原宏量刑部分，已審酌刑法第57條規定之多款量刑
    事由，諸如被告葉原宏之犯罪動機、目的，被告葉原宏的行
    為所生危害、犯後態度，及被告葉原宏智識程度、生活狀況
    ，並未逾越法定刑度，亦無濫用裁量之情事，檢察官上訴請
    求本院諭知被告葉原宏更重的刑度，亦無理由，應予駁回。
    　　　　
據上論結，應依刑事訴訟法第368條、第369條第1項前段、第364
條、第299條第1項前段，判決如主文。
本案經檢察官柯文綾提起公訴，檢察官林志峯到庭執行職務
中　　華　　民　　國　　110 　年　　4 　　月　　28　　日
                  刑事第五庭    審判長法　官  黃國永
                                      法　官  翁世容
                                      法　官  蔡川富
以上正本證明與原本無異。
被告葉原宏部分不得上訴。
其餘部分，如不服本判決應於收受送達後20日內向本院提出上訴
書狀，其未敘述上訴理由者，並得於提起上訴後20日內向本院補
提理由書（均須按他造當事人之人數附繕本）「切勿逕送上級法
院」。
　　　　　　　　　　　　　　　　　　　書記官  黃心怡
中　　華　　民　　國　　110 　年　　4 　　月　　28　　日

附錄論罪法條
刑法第216條：
行使第210條至第215條之文書者，依偽造、變造文書或登載不實
事項或使登載不實事項之規定處斷。
刑法第214條：
明知為不實之事項，而使公務員登載於職務上所掌之公文書，足
以生損害於公眾或他人者，處3年以下有期徒刑、拘役或1萬5千
元以下罰金。
刑法第356條：
債務人於將受強制執行之際，意圖損害債權人之債權，而毀壞、
處分或隱匿其財產者，處2年以下有期徒刑、拘役或1萬5千元以
下罰金。
刑法第339條之4：
犯第339條詐欺罪而有下列情形之一者，處1年以上7年以下有期
徒刑，得併科一百萬元以下罰金：
一、冒用政府機關或公務員名義犯之。
二、三人以上共同犯之。
三、以廣播電視、電子通訊、網際網路或其他媒體等傳播工具，
對公眾散布而犯之。
前項之未遂犯罰之。